【裁判字號】    89,訴,2295
【裁判日期】    901116
【裁判案由】    新型專利異議
【裁判全文】
臺北高等行政法院判決                            八十九年度訴字第二二九五號
                              .
    原      告  甲○○
    被      告  經濟部智慧財產局
    代  表  人  陳明邦（局長）住同右
    訴訟代理人  丙○○
    參  加  人  乙○○
    訴訟代理人  丁○○
右當事人間因新型專利異議事件，原告不服經濟部中華民國八十九年九月六日經（八
九）訴第00000000號訴願決定，提起行政訴訟。本院判決如左：
    主  文
原告之訴駁回。
訴訟費用由原告負擔。
    事  實
一、事實概要：緣參加人乙○○於民國（以下同）八十六年五月十五日以「組合式隔
    熱板材構件」（如附圖一所示）向被告（八十八年一月二十六日改制前為經濟部
    中央標準局）申請新型專利，經被告編為第00000000號審查，准予專利
    （下稱系爭案）。公告期間，原告以其不符新型專利要件，提出八十四年五月十
    一日公告之第00000000號「組合式牆板」新型專利案（下稱引證案，如
    附圖二所示）及發泡材發泡情形之照片（如附圖三所示）、發泡壁材加工時之夾
    具及加工情形之照片（如附圖四所示）以及發泡材牆板之邊緣部結合用金屬導軌
    構造示意圖（如附圖五所示），對之提起異議，案經被告審查，於八十九年四月
    十八日以智專三（三）○六○○六字第八九八九○○○五九八號專利異議審定書
    為「異議不成立」之處分。原告不服，提起訴願，遭經濟部以八十九年九月六日
    經（八九）訴字第00000000號訴願決定書為駁回訴願之決定，原告仍表
    不服，提起行政訴訟。本院並於九十年八月九日以裁定命參加人參加本件訴訟。
二、兩造聲明：
    (一)原告未於言詞辯論及準備期日到庭，玆據原告起訴狀意旨記載其聲明：原決定
      及原處分均撤銷。
    (二)被告聲明求為判決：駁回原告之訴。
三、兩造之爭點：
１、系爭新型專利案結構特徵於申請前是否已見於刊物或已公開使用，或係運用申請
    前既有之技術或知識而為熟習該項技術者所能輕易完成，未具增進功效，有違專
    利法第九十八條第一項第一款或第二項規定？
２、原告於訴願時才主張之申請第00000000號「改良式庫板結構」新型專利
    案，係屬原引證案之補強證據，或為另一嶄新之異議理由及證據而不能於訴願決
    定、行政訴訟判決時加以審究？
原告未於言詞辯論及準備期日到庭，玆據原告起訴狀意旨記載其主張之理由：
壹、茲就系爭案之新穎性、進步性及產業上利用性探討於后：
一、原告於異議階段所提出之異議理由書及訴願階段所提出之訴願理由書中皆引用八
    十四年五月十一日公告之申請案號第0000000號「組合式牆板一專利案作
    為引證案，請參閱附件四，而能系爭案與引證案之比較圖比對，發現兩者均具有
    以下之等效構造：
      系爭案                 引證案
    蓋板（１０）             隔反（、）
    第一邊材（）         頂框（１０）
    嵌槽（               嵌槽（）
    凸部（）             凸條（）
    第二邊材（）         底框（）
    嵌槽（）              嵌槽（）
    凹部（）             凹槽（）
    空間區域（Ａ）         中填層（）
(一)、由附件四中可以發現，系爭案主要特徵結構係二蓋板（１０）兩端分別插設於該第
    一邊材（）之嵌槽（）、第二邊材（）之嵌槽（）中，而第一邊材（
    ）並具有一凸部（），而第二邊材（）具有一凹部（），藉由其凸部（
    ）與另一隔熱板之凹部（）相接而組合，並於空間區域（Ａ）中填入發泡材料
    。
(二)、反觀引證案，引證案之主要特徵結構係二隔板（、）兩端分別插設於該頂框
    （１０）之嵌槽（、底框（）之嵌槽（）中，而頂框（１０）並具有一凸條（
    ），而底框（）具有一凹槽（），藉由其凸條（）與另一隔熱板之凹槽
    （）相接而組合，並於中填層（），中填入發泡材料。
(三)、因此，系爭案之主要特徵結構包括蓋板（１０）、第一邊材（）、崁槽（）、
    凸部（）、第二邊材（）、嵌槽（）、凸部（）及空問區域（Ａ）等皆
    已見於引證案中，尤其在隔熱板材中填入發泡材料更與引證案之專利特徵相同，
    系爭案更為閃避引證案之專利範圍，而將嵌槽（、）設為橫向，孰不知此乃
    易於思及、顯而易知且可預期之技術替換，並未能產生功效上之增進，當然不符
    合新型專利之要件。
二、如前述將崁槽（、）設為橫向後，蓋板（１０）當然須彎折一角度才可插入第
    一邊材（）及第二邊材（），此乃替換後所產生可預期之改變，如何稱為系
    爭案之專利特徵！此外，引證案之隔板（、）僅須將材料裁切成預定之長度
    即可，而系爭案之蓋板（１０）卻需要另外製備模具彎折成型，不但徒增成本，當
    然不具新穎性與進步性。
三、再者，在訴願階段原告亦提出第00000000號「改良式庫板結構」之新型
    專利案，由附件五中可以明顯看出，其上、下板片（１）、（２）以摺邊（１０）
    、（）嵌入右側板（４）之夾掣凹槽（）中，亦即系爭案將嵌槽（、）
    設為橫向之特徵已被該訴願附件二所揭露，而不為系爭之專利特徵。原決定機關
    之訴願決定書中對前述訴願附件二並無任何之比對及審查，惟，於專利爭議中提
    出之證據原告認為只要是有憑有據之證據，不論是依情依理依法皆應能被接受才
    是，而今所提出之此一證據可明顯證明系爭案只是習知技術之沿用及簡單改造，
    係一強而有力之證據。
四、既系爭案所述特徵已被前述案件所揭露，僅為熟悉該項技術者所能輕易完成，當
    然不具新穎性，謬論以同等構造所能產生之新功效申請專利，換言之，系爭案之
    構造既已被揭露，則其功效當然不能單獨構成一專利，需知，新型專利之標的僅
    限於物品的形狀、構造或裝置（依專利審查基準），並不包括同等構造產生「功
    效」之推演，否則，以他人專利之同等構造推演其所未提之功效即可申請專利，
    將造成專利權之混亂不堪，故被告不應以系爭案之功效未載於引證案中，而稱系
    爭案與引證案不同。
五、何況，由常理推想即知，一材料之剛性與彈性是為兩相反之特性，而此種隔熱板
    係用於大型場地、廠房搭建之牆面、屋頂等建築架構而須具有一定之強度，尤其
    系爭案之第一邊材與第二邊材係兩隔熱板，其必須具強度且剛硬，但系爭案於說
    明書中一再提及「需令第一邊材與二邊材以彈性變形相接」，如系爭案所言，僅
    彈性凸柱插入時受到凹槽口之壓觸之力量，即可使彈性凸柱與四部向外彈撐變形
    ，則使用者踩踏於其上時，使用者之重量為上述力量之數倍至數十倍，系爭案之
    隔熱板將因彈性變形而晃動，甚至變形超過彈性限而塑性變形，不但嚴重影響使
    用者之安全，也無法使隔熱板搭接緊密穩固。
六、系爭案既要相接部分彈性變形，又要使相接部分不變形的剛性足而相接穩固，這
    樣相互予盾不合事理的邏輯，顯不是增加材料強度可以扭轉者，即異議答辯理由
    及異議審定書及訴願決定書中認為系爭案中所利用之金屬彈性變形力，如前述是
    為熟悉機械材料原理者甚至一般人經思考即可發現之詭辯，系爭案僥倖闖關之意
    圖甚明，系爭案所聲稱之功效委實不足取。因此，系爭案之主要結構皆已被引證
    案所揭露，不論結構特徵或是可以達成之功效亦與引證案相同，且未能增進功效
    ，自不符合新型專利之要件。
貳、復究系爭案不難發現，該彈性凸柱係為小於凹槽口之平直柱體，凹槽口亦為平直
    之凹槽，如系爭案第四圖所示，此等平行之平直構件並不會使彈性凸柱與凹部向
    外彈撐變形，根本無法使隔熱板因彈撐變形而搭接之其情形，更有甚者，如系爭
    案第六圖所示，其凹槽口內壁與彈性凸柱分別設有對應之卡齒，不但必須將彈性
    凸柱插入凹槽口以產生彈撐變形之效果，且插入同時還必須使卡齒不相互磨損，
    實在強人所難、不合常理！因為插入一小段時，其卡齒就必需卡合了，否則卡齒
    便無卡合效果，但因插入一小段之插入深度不足，又要將彈性凸柱繼續插入，還
    必須使其間產生彈撐之效果而卡合，就算勉強辯稱該等卡齒磨平後仍具有彈撐效
    果，該等卡齒更是形同虛設，徒增使用者之困擾二加上此種隔熱板係為反覆拆裝
    之組合式隔熱板，該等卡齒之磨損將更為加劇。再者，如先前異議理由書所述，
    一般此種牆板施工時係將牆板邊緣沿著一金屬導軌嵌設，如附件六所示，因此兩
    牆板結合後，該金屬導軌會崁固其邊緣，故牆板本體並不會有鬆動情形，而無設
    置如系爭案可彈撐變形搭接構件之需要，反之，假若系爭案如其所述，不設置金
    屬導軌，僅以彈撐之構件相搭接，則其彈性凸柱與凹部等又會使隔熱板將因彈性
    變形而晃動，無法使隔熱板搭接緊密穩固，而易造成危險，系爭案之構造係一種
    十分不安全之建材構造，不具有實用性，所以仍然需於其邊緣嵌固金屬導軌，如
    此，系爭案不但同樣需設置金屬導軌，而且其彈撐構件又會有卡住無法插入之情
    形，所以系爭案複雜之形狀使加工模具及費用之提高，又不能達成隔熱板穩固設
    置之基本要求，而未能有增進功效之處。
被告主張之理由：
一、原告起訴理由貳係比對系爭案與引證案之構造，說明系爭案蓋板、第一邊材、嵌
    槽、凸部、第二邊材、嵌槽、凸部、空間區域及發泡材料等已見於引證案；系爭
    案之蓋板彎折為替換後所產生可預期之改變；並以訴願附件二第0000000
    0號「改良式庫板結構」專利案主張系爭案之橫向嵌槽已被揭露，進而指稱系爭
    案不具新穎性云云。惟查引證案隔板之形狀、構造與系爭案之蓋板不同，引證案
    之頂框、底框上設對應之凸條之凹槽，其組合方式亦與系爭案之彈性凸柱及凹槽
    之接合方式不同，而系爭案之蓋板兩側邊彎折係用以嵌入邊材鋁擠型之嵌槽中，
    並緊靠於鋁擠型上，可產生較為穩固之效果，並非原告所稱僅替換為橫向後產生
    可預期之改變。另訴願附件二第00000000號「改良式庫板結構」專利案
    ，並非異議階段提出之證據，未經參加人答辯及被告審查，且屬新證據，應非被
    告審定時所得審究。至於原告所稱系爭案之隔熱板因使用者踩踏於其上時，將因
    彈性變形而晃動，搭接處無法緊密穩固未能增進功效一節，查系爭案之隔熱板已
    因緊密充填PU樹脂發泡材料而得以增加受力之強度，並無原告所指變形之情事。
二、原告起訴理由貳指系爭案之平直構件不會使彈性凸柱與凹部向外彈撐變形，無法
    使隔熱板因彈撐變形而搭接，又稱系爭案不設置金屬導軌，僅以彈撐之構件相搭
    接，無法使隔熱板搭接緊密穩固云云。原告之說詞前後不一，且未能提出具體資
    料以佐證其主張，原告之訴應不足採。
參加人主張之理由：本案主要在於卡槽的方式不一樣，在專利說明附件一，第五、六
    圖，有揭示接合的方式，其他引用被告答辯狀。
    理  由
壹、程序方面：
    本件原告經合法通知，未於言詞辯論期日到場，依行政訴訟法第二百十八條準用
    民事訴訟法第三百八十六條、第三百八十五條第一項前段規定，核無民事訴訟法
    第三百八十六條所列各款情形，爰依到場被告之聲請，由其一造辯論而為判決，
    合先敘明。
貳、實體方面：
一、按凡對物品之形狀、構造或裝置之創作或改良，而可供產業上利用者，得依專利
    法第九十七條暨第九十八條第一項規定申請取得新型專利。而對於公告中之新型
    ，任何人認有違反專利法第九十七條至第九十九條規定，提起異議者，依同法第
    一百零二條規定，得自公告之日超三個月內，備具異議書，附具證明文件，向專
    利專賣機關提起之。從而，系爭專利有無違反專利法情事而應不予專利，依法應
    由異議人附具證據證明之，倘其證據不足以證明系爭專利有違專利法之規定，自
    應為異議不成立之處分。本件系爭「組合式隔熱板材構件」新型專利案係參加人
    於八十六年五月十五日向被告申請，經被告編為第00000000號審查，准
    予專利。公告期間，原告以其不符新型專利要件，對之提起異議，案經被告審查
    ，為異議不成立之處分等情。有原告八十八年六月十六日專利異議申請書、被告
    八十九年四月十八日以智專三（三）○六○○六字第八九八九○○○五九八號專
    利異議審定書附卷可稽，並為當事人所不爭執，堪認為實。原告不服，循序提起
    行政訴訟。主張：如事實攔所載。是則本件首應審究者厥為1.引證案是否足以證
    明系爭案不具進步性？2.原告於訴願階段始提出之第00000000號「改良
    式庫板結構」專利案係屬原引證案之補強證據，或為新證據而得證明系爭案不具
    新穎性、進步性？
二、本院查：
(一)、爭案「組合式隔熱板材構件」新型專利案，其主要功能在於作隔間之用，係包含
    一對蓋板、一第一邊材鋸擠型及第二邊材鋸擠型，其中，該第一邊材鋸擠型之頂
    、底瑞分別設有一嵌槽，以供蓋板一側端嵌入接合，於一側邊上，設有一凸部，
    該凸部內設一凹槽口；及第二鋸擠型、邊材，於頂、底端分設有一嵌槽，以供蓋
    板之一側端嵌入接合，且於一側邊上，則設有一凹部，該凹部形狀配合凸部形狀
    構成，內設有一對彈性凸柱；於兩蓋板、第一邊材鋸擠型及第二邊材鋸擠型接合
    後所圍成之空間區域內填充PU樹脂發泡材料發泡成型，以藉各第一邊材鋸擠型之
    凸部、凹槽與第二邊材鋸擠型之凹部、彈性凸柱相互對應接合，以使彈性凸柱於
    插入凹槽後，向外彈撐與凹槽相互緊密咬合，並令該凸部向外彈撐緊密貼合於凹
    部內壁，使隔熱板材間之相鄰側邊搭接緊密穩固無間隙。引證案為八十三年四月
    二十三日申請之第00000000號「組合式牆板」專利案，公告日期為八十
    四年五月十一日，其包括有一頂框、底框及左、右兩隔板，該兩隔板間緊設有一
    中填層；證據一為發泡材發泡情形之照片；證據二為發泡壁材加工時之夾具及加
    工情形之照片；證據三為引證案發泡材牆板之邊緣部結合用金屬導軌構造示意圖
    。
(二)、系爭案隔板之形狀、構造與引證案之蓋板不同，系爭案之彈性凸柱及凹槽之接合
    方式與引證案之頂框、底框上設對應之凸條之凹槽，其組合方式亦不同，系爭案
    之蓋板兩側邊彎折係用以嵌入邊材鋁擠型之嵌槽中，並緊靠於鋁擠型上，可產生
    較為穩固之效果，具進步性。原告訴稱系爭案將嵌槽設為橫向之特徵已被引證案
    所揭示；系爭案之隔熱板之蓋板需要另外製備模具彎折成型，不但徒增成本，當
    然不具新穎性與進步性云云，核不足採。
(三)、系爭案於第一邊材鋁擠型及第二邊材鋁擠型頂端之缺口，可使存留於該空闆區域
    中多餘之空氣排出，確可達到PU樹脂發洩材料之發泡品質均勻之效果，且隔熱板
    已因緊密充填PU樹脂發泡材料而得以增加受力之強度亦具有防崩塌之效果，具進
    步性。至原告所舉證據一、二因未揭示系爭案之構造，不具證據力，且未能提出
    具體資料以佐證其主張，其訴稱系爭案之發泡方法不能達成發泡品質均勻效果；
    系爭案易於缺口處產生爆烈或圖示揭示不清；系爭案之隔熱板因使用者踩踏於其
    上時，將因彈性變形而晃動，搭接處無法緊密穩固未能增進功效云云，亦不足採
    。
(四)、另按異議人於行政救濟程序，固得就原異議時所提引證事實，於同一事實範圍內
    補提關連性證據，做為原引證證據之補強證據，但所補提之證據，如與原引證之
    證據非基於同一事實，即為另一新理由及證據，基於異議審定機關即被告對異議
    案之第一次處分權及被異議人之程序利益，此一新理由及證據自應於異議案審定
    終結前提出，如提起訴願時始行提出，其訴願決定即難斟酌，爾後之再訴願決定
    及行政訴訟判決，亦難加以審究。此乃專利法第四十一條第二項規定「異議人補
    提理由及證據（按指新理由及證據），應自異議之日起一個月內為之」之立法理
    由所在。本件原告於訴願時始主張之我國第00000000號「改良式庫板結
    構」新型專利案，指稱系爭案之平直構件不會使彈性凸柱與凹部向外彈撐變形，
    無法使隔熱板因彈撐變形而搭接，又稱系爭案不設置金屬導軌，僅以彈撐之構件
    相搭接，無法使隔熱板搭接緊密穩固云云。經查第00000000號號新型專
    利案之發明人與引證案之發明人各異，且兩案圖式仍有差異，技術內容不盡相同
    ，應非於同一事實範圍內之關連性證據，難據以認定第00000000號新型
    專利案係引證案之補強證據，該第00000000號號新型專利案核屬新證據
    ，既未經被告審查，參加人答辯，自非於本件之行政救濟程序所得斟酌、審究。
四、綜上所述，被告以本件新型專利申請案無違專利法第九十八條第一項第一款及第
    二項規定，乃為異議不成立之審定，揆諸首揭法條並無不合，訴願決定予以維持
    ，亦無違誤，原告訴請本院撤銷訴願決定及原處分，為無理由，應予駁回。
據上論結，本件原告之訴為無理由，爰依行政訴訟法第二百十八條、第九十八條第三
項前段、民事訴訟法第三百八十五條第一項前段判決如主文。
中      華      民      國       九十     年    十一     月    十六     日
                               臺 北 高 等 行 政 法 院  第 四 庭
                                           審 判 長 法  官  張瓊文
                                                    法  官  黃清光
                                                    法  官  劉介中
右為正本係照原本作成。
如不服本判決，應於送達後二十日內，向本院提出上訴狀並表明上訴理由，如於本判
決宣示後送達前提起上訴者，應於判決送達後二十日內補提上訴理由書（須按他造人
數附繕本）。
中      華      民      國       九十     年    十一     月    十六     日
                                                    書記官  黃明和


司法院資訊處製作；財團法人民間司法改革基金會備份。
